【裁判字號】    88,訴,2458
【裁判日期】    890828
【裁判案由】    給付保險費
【裁判全文】
臺灣臺中地方法院民事判決  八十八年度訴字第二四五八號
    原      告  乙○○  臺中市.
                丙○○
    兼  右二人
    法定代理人  丁○○  住同右.
    共      同
    訴訟代理人  劉北元律師
    複  代理人  邢俊文律師
    被      告  宏泰人壽保險股份有限公司  設臺北市○○路○段七十號七樓
    法定代理人  許東隆        .
    訴訟代理人  甲○○        .
右當事人間請求給付保險費事件，本院判決如左：
    主    文
原告之訴駁回。
訴訟費用由原告負擔。
    事    實
甲、原告方面：
  一、聲明：被告應給付原告丁○○新台幣（下同）十萬元及給付原告三人共二百二
      十三萬一千四百元，並均自訴狀繕本送達翌日起至清償日止，按年利一分計息
      ，並為以供擔保為條件之假執行宣告。
  二、陳述：
  （一）原告丁○○之妻黃魏丹，於民國（下同）八十七年六月二十四日以其為被保
        險人，向被告投保宏福終身壽險（系爭保險契約），主契約終身壽險，保險
        金額十萬元，以原告丁○○為受益人，並附加宏福防癌終身健康保險，保險
        金額三單位，未填有受益人，保險期間為二十年。嗣黃魏丹於八十七年十一
        月十一日，經臺中市澄清醫院診斷為大腸癌而住院治療後，向被告請求依上
        開附加契約第六條、第八條、第九條、第十條及第十一條給付初罹患、住院
        、門診、手術及居家療養之保險金，詎遭被告以違反被保險人之據實告知義
        務為由，解除系爭保險契約。
  （二）本件被告解約之理由係以，被保險人黃魏丹於投保前曾因疑似大腸癌、闌尾
        炎等疾病求診，卻於投保時，未對此在告知事項欄內據實填寫，致被告未能
        正確評估危險而予承保。然黃魏丹於投保時，對於闌尾炎已據實告知，嗣其
        係因罹患大腸癌而於八十八年六月二十三日死亡，與闌尾炎並無因果關係，
        至於疑似大腸癌一節，其於投保時並不知悉，且書面詢問中亦無疑似癌症之
        問題存在，其亦不知悉是否有腫瘤存在。此，被告解除系爭保險契約於法
        不合，是原告丁○○本於上開主契約之受益人地位請求被告給付保險金十萬
        元應有理由；而上開附加契約未指定受益人，故被告應給付之保險金二百二
        十三萬一千四百元（初次罹患癌症保險金三十萬、癌症身故保險金九十萬、
        癌症住院醫療保險金五十八萬五千元、癌症門診醫療保險金十二萬二千四百
        元、癌症外科手術保險金九萬元、癌症居家療養保險金二十三萬四千元）為
        被保險人黃魏丹之遺產，由原告三人繼承，是原告之請求應予准許。
  （三）對被告抗辯之陳述：
    １．黃魏丹在闌尾炎手術後回診，縱有腹痛情形，亦無法要求其能判斷此疼痛非
        手術所造成，雖醫生誤判其腹痛之原因而誤割盲腸，致其腹痛情況未獲改善
        ，而安排超音波檢查，醫生豈會告知檢查原困，是黃魏丹實於投保時並不知
        罹患有大腸癌。且其於八十七年六月二十日做超音波檢查，醫生於同年月七
        月九日才告知檢查結果，又其至澄清醫院初診日期為八十七年十月十九日，
        可知醫生在告知其檢查結果時，仍未告知其嚴重性，如其知有罹患大腸癌之
        情形，不可能在查後三個月才去澄清醫院就診，是黃魏丹於投保時並無故意
        隱匿、過失遺漏之情形。
    ２．被告先前以黃魏丹於投保前未告知其有疑似大腸癌、闌尾炎等疾病求診情形
        解約，參之前揭所述，已無理由。又被告於八十八年十一月二十二日之本件
        訴訟中抗辯黃魏丹於投保前隱匿腹痛及超音波檢查等事項為解約事由，然被
        告自認於八十八年一月依前揭理由為解除契之意思表示前，已向國軍臺中總
        醫院中清院區查詢黃魏丹病歷，顯見被告早已知悉黃魏丹有腹痛及超音波檢
        查等情，是其以此為解約理由而為解除契約之意思表示，已逾一個月之除斥
        期間，已不得解除契約。
  三、證據：提出系爭保險契約一件、澄清醫院診斷證明一紙、被告存證信函一紙、
      為證（以上均為影本）。
乙、被告方面：
  一、聲明：如主文第一項所示，如受不利判決，願供擔保請准宣告免為假執行。
  二、陳述：
  （一）被告原為宏福人壽保險股份有限公司，於訴訟進行中更名為宏泰人壽保險股
        份有限公司，合先敘明。
  （二）被告雖不爭執兩造間有系爭保險契約存在，然被保險人黃魏丹對於系爭保險
        契約書被保險人告知事項第二項「過去二年內是否曾因接受健康檢查有異常
        情形而被建議接受其他檢查或治療？」、第三項「最近二個月是否曾因受傷
        或生病接受醫師治療、診療或用藥？」之詢問，黃魏丹僅在要保書上為「八
        十七年五月二十五日至同年月二十九日施行闌尾炎手術，已痊癒」之說明。
        而黃魏丹於六月八日即因腹痛及便秘回國軍臺中總醫院中清院區複診，又於
        六月九日及十日因腹脹向蔡嘉恩外科診所求診，復於六月十八日前往國軍臺
        中總醫院中清院區求診，經醫師建議做超音波檢查，於六月二十日進行「超
        音波檢查」後，即於六月二十四日向被告投保，然此並非普通之門診檢查，
        其不但對於「腹痛」之症狀未告知，亦對「超音波檢查」隻字未提，且其主
        契約係以最低額投保，而附加之防癌險契約係以最高單位保險金額投保，保
        險契約為最大善意契約，被保險人卻對此一事項未為說明，顯有故意隱匿、
        過失遺漏或不實說明之情形。繼超音波檢查經醫院判定為疑似大腸癌，為其
        死亡之直接原因，嗣後其亦陸續因腹痛前往蔡嘉恩外科、林如熊內科診所求
        診，且蔡嘉恩診所之六月二十六日病歷表上註明「緊急迫切」顯示其腹痛已
        非比尋常，並於同年十一月十一日因大腸癌併移轉子宮而住院手術，是「腹
        痛」之病症及「超音波檢查」事項已嚴重影響保險人之危險估計，且如被告
        知被保險人有做超音波檢查情形，會待檢查結果才為核保，故被告依保險法
        第六十四條及系爭契約第七條約定解除契約，於法並無不合，原告請求自屬
        無據。
  （三）被告係於八十八年一月十三始悉被保險人受超音波檢查，且檢查結果有疑似
        大腸癌，即解除系爭契約，於八十八年一月二十九日意思表示到達原告，系
        爭契約已合法解除。
  三、證據：提出被告向國軍臺中總醫院中清院區查詢之回函、被告收受存證信函之
      回執各一紙為證（以上均為影本），並聲請調取蔡嘉恩外科、林如熊內科、國
      軍臺中總醫院中清院區病歷資料，復聲請向國軍臺中總醫院中清院區病查詢黃
      魏丹之超音波檢查日期。
丙、法院依職權函請澄清綜合醫院檢送黃魏丹之病歷資料，並函請國軍臺中總醫院中
    清院區查詢黃魏丹之檢查結果知悉日期。
    理    由
甲、程序方面：被告原為宏福人壽保險股份有限公司，於訴訟進行中更名為宏泰人壽
    保險股份有限公司，有公司變更登記事項卡一紙為證，不影響當事人之同一性，
    自應准許，合先敘明。
乙、得心證之理由：
一、原告起訴主張原告丁○○之妻黃魏丹，於八十七年六月二十四日以其為被保險人
    ，向被告投保宏福終身壽險，保單號碼為0000000000號，壽險保險金
    額為十萬元，並以原告丁○○為受益人；另附加宏福防癌終身健康保險，保險金
    額三單位，未填有受益人。詎被保險人於八十七年十一月十一日，經臺中市澄清
    醫院診斷為大腸癌而住院治療後，原告向被告申請依上開附加契約給付保險金，
    被告竟於八十八年一月二十八日，以被保險人違反據實告知義務為由，而片面解
    除系爭保險契約，惟被保險人已盡據實說明義務，被告解除系爭保險契約於法不
    合；況被告解除契約，已逾一個月行使期間，亦不合法。為此依據前揭保險契約
    ，原告丁○○本於上開主契約之受益人地位，請求被告給付保險金十萬元；另依
    上開附加契約，原告三人並請求被告給付保險金二百二十三萬一千四百元。被告
    則以被保險人明知其有腹痛病症並須做超音波檢查，竟隱匿此事實，與伊簽訂系
    爭保險契約書時，在被保險人告知事項第二項、第三項之詢問，僅在要保書上為
    「施行闌尾炎手術，已痊癒」之說明，而對於投保前之「腹痛」病症及「超音波
    檢查事項」故意隱匿、過失遺漏，致嚴重影響保險人之危險估計，已違反保險法
    第六十四條及系爭契約第七條之告知義務；伊於八十八年一月十三始悉被保險人
    受超音波檢查，於八十八年一月二十八日寄發解除系爭契約之存証信函，於八十
    八年一月二十九日原告即收到該函，並未逾除斥期間，是伊解除契約，於法並無
    不合，原告請求自屬無據等語資為抗辯。
二、按訂立保險契約時，要保人對於保險人之書面詢問，應據實說明。要保人故意隱
    匿，或因過失遺漏，或不實之說明，足以變更或減少保險人對於危險之估計者，
    保險人得解除契約；其危險發生後亦同。但要保人證明危險之發生未基於其說明
    或未說明之事實時，不在此限。前項解除契約權，自保險人知有解除之原因後，
    經過一個月不行使而消滅；或契約訂立後，即有可以解除之原因，亦不得解除契
    約。保險法第六十四條訂有明文。
三、經查，本件被保險人於八十七年五月二十五日至同年月二十九日施行闌尾炎手術
    後，於六月八日即因腹痛及便秘回國軍臺中總醫院中清院區複診，又於六月九日
    及十日因腹脹向蔡嘉恩外科診所求診，復於六月十八日前往國軍臺中總醫院中清
    院區求診，經醫師建議而於六月二十日進行「超音波檢查」後，於八十七年六月
    二十四日向被告投保宏福終身壽險，附加宏福防癌終身健康保險，且在被保險人
    告知事項第二項「過去二年內是否曾因接受健康檢查有異常情形而被建議接受其
    他檢查或治療？」、第三項「最近二個月是否曾因受傷或生病接受醫師治療、診
    療或用藥？」之詢問，在要保書上為「八十七年五月二十五日至同年月二十九日
    施行闌尾炎手術，已痊癒」之說明，嗣其於七月九日受醫院告知疑似大腸癌之情
    形，其後亦陸續因腹痛前往蔡嘉恩外科、林如熊內科診所求診，且於八十七年十
    一月十一日，經臺中市澄清醫院診斷為大腸癌而住院治療後，向被告請求依上開
    附加契約給付保險金，而被告於八十八年一月二十八日以存証信函通知被保險人
    未告知被告有疑似大腸癌、闌尾炎之情形而違反據實告知義務，解除系爭保險契
    約之事實，為兩造所不爭，並有原告提出之系爭保險契約一件、澄清醫院診斷證
    明一紙、存證信函及回執各一紙為證；且經被告聲請本院調取蔡嘉恩外科、林如
    熊內科、國軍臺中總醫院中清院區病歷資料與聲請本院向國軍臺中總醫院中清院
    區病查詢黃魏丹之超音波檢查日期，復據本院依職權函請國軍臺中總醫院中清院
    區查詢黃魏丹之檢查結果告知日期，堪信為真實。
四、茲原告以被保險人對於闌尾炎已據實告知，而疑似大腸癌一節，其於投保時並不
    知悉，且書面詢問中亦無疑似癌症之問題存在，其亦不知悉是否有腫瘤存在；被
    告則以被保險人對於投保前之「腹痛」病症及「超音波檢查事項」故意隱匿、過
    失遺漏，致嚴重影響保險人之危險估計，是被告依保險法第六十四條解除契約自
    屬合法，兩造各執情詞，是本件所應審究，乃被保險人黃魏丹是否違反保險法第
    六十四條之據實說明義務？及被保險人未據實說明之事項是否足以變更或減少保
    險人對於危險之估計？查依兩造所不爭之系爭保險契約之被保險人告知事項記載
    ：如被保險人於下列選項回答為「是」時，註明告知人病名、症狀、疾病部位、
    治療期間、方式、結果、醫院名稱，而被保險人黃魏丹於第二項「過去二年內是
    否曾因接受健康檢查有異常情形而被建議接受其他檢查或治療？」、第三項「最
    近二個月是否曾因受傷或生病接受醫師治療、診療或用藥？」之詢問中，皆於告
    知欄勾註為「是」，並在要保書上為「八十七年五月二十五日至同年月二十九日
    施行闌尾炎手術，已痊癒」之說明，其下並有被保險人之簽名蓋章。惟被保險人
    係投保壽險並附加防癌終身健康保險，故被保險人之身體狀況如何，最近是否有
    異常情形而被建議接受檢查與是否曾因生病接受醫師治療、診療或用藥，應認為
    足以變更或減少保險人對於危險之估計之重大事項，被保險人應據實告知方符合
    誠實信用原則及對價衡平原則。而被保險人在國軍臺中總醫院中清院區施行闌尾
    炎手術，於六月八日因腹痛及便秘回去複診後，又於六月九日及十日因腹脹向蔡
    嘉恩外科診所求診一節，應認此非施行闌尾炎手術後之復原治療；況被保險人亦
    認其闌尾炎已痊癒而記載在告知事項欄內，應認其知悉此為因生病接受醫師治療
    、診療之行為。嗣其又因腹痛於六月十八日前往國軍臺中總醫院中清院區求診，
    是其於六月二十四日投保，已符合被保險人告知事項之三項「最近二個月是否曾
    因受傷或生病接受醫師治療、診療或用藥」之情形，其於告知欄勾註為「是」，
    然並未註明其症狀、疾病部位、治療期間、方式、結果、醫院名稱，且其投保時
    間距診療時間才六天，也無不能記憶之情形，顯係就明知之事項，為不實之告知
    ；又被保險人於投保前四日因腹痛接受超音波檢查，應認也符合第二項之「異常
    情形而被建議接受其他檢查」情形，雖當時檢查報告尚未出來，然告知事項欄係
    記載「亦可提供檢查報告代替回答」，並非無庸告知，而其於告知欄勾註為「是
    」，並未註明其症狀、疾病部位、治療期間、方式、醫院名稱，也無不能記憶之
    情形，顯亦係就明知之事項，為不實之告知。綜上所述，「腹痛」與「超音波檢
    查事項」係足以變更或減少保險人對於危險之估計之重大事項，而被保險人故意
    隱匿，原告復未能就被保險人死於大腸癌非基於被保險人未說明之上開事項舉證
    證明，即無法證明危險之發生與被保險人未說明之事項無因果關係，是揆諸首揭
    說明，應認被保險人違反據實說明義務，而被告有解除契約之權利。
五、另原告主張被告於八十八年一月二十八日係以被保險人於投保前未告知其有疑似
    大腸癌解約，嗣於八十八年十一月二十二日復以隱匿腹痛及超音波檢查等事項解
    除契約，然被告於八十八年一月二十九日即被保險人收到存証信函以前即知悉上
    開事項，應認被告已逾一個月之除斥期間，解約並不合法云云。惟查被告雖自認
    伊於八十八年一月十三即知悉被保險人接受超音波檢查，並提出伊向國軍臺中總
    醫院中清院區查詢之回函，惟被告於八十八年一月二十八日即已以被保險人違反
    告知義務而寄發存証信函通知被保險人解約，原告對此並不爭執，已如前述；且
    腹痛及超音波檢查為檢查之過程，疑似大腸癌為檢查之結果，二者並無不同，被
    告以被保險人違反據實說明義務而解除契約之意思表示時，雖以疑似大腸癌為解
    約之說明，不因嗣後更加明白說明係因被保險人有腹痛及超音波檢查之疑似大腸
    癌情形解除契約，而影響原先解約意思表示之效力，亦不生除斥期間消滅之問題
    。從而，系爭保險契約既已解除，原告依保險契約請求被告給付保險金額，尚非
    有據，應予駁回。
六、原告之訴既經駁回，其假執行之聲請，已失所附麗，應予駁回。
丙、結論：原告之訴為無理由，依民事訴訟法第七十八條，判決如主文。
中      華      民      國    八十九    年      八      月    二十八    日
                                    臺灣臺中地方法院民事第三庭
~B法      官  涂秀玲
右為正本係照原本作成
如不服本判決，應於判決送達後二十日內，向本院提出上訴狀。
中      華      民      國    八十九    年      八      月    二十八    日
~B法院書記官


司法院資訊處製作；財團法人民間司法改革基金會備份。
